【裁判字號】    99,上更(一),17
【裁判日期】    990915
【裁判案由】    所有權移轉登記等
【裁判全文】
臺灣高等法院臺中分院民事判決  99年度上更(一)字第17號
上  訴  人  乙○○
訴訟代理人  丙○○
被 上 訴人  甲○○
訴訟代理人  張崇哲律師
複 代 理人  楊佳勳律師
上列當事人間請求所有權移轉登記等事件，上訴人對於民國98年
4月30日臺灣彰化地方法院98年度訴字第115號第一審判決提起上
訴，經最高法院第一次發回更審，本院於99年8月25日言詞辯論
終結，判決如下：
    主  文
上訴（含追加之訴）駁回。
第二審（含追加之訴）及發回前第三審訴訟費用由上訴人負擔。
    事實及理由
壹、程序方面：
一、查上訴人乙○○於前審雖訴請被上訴人應將坐落彰化縣永靖
    鄉○○段680、680-1、681地號土地（下簡稱系爭土地）所
    有權全部移轉登記予上訴人所有，並經前審判決駁回在案，
    然前審被上訴人劉譿萱於前審判決後，又將系爭土地以贈與
    為原因，再移轉登記回被上訴人名下，是上訴人主張有情勢
    變為由，再追加下列第一備位聲明請求：被上訴人甲○○應
    將彰化縣永靖鄉○○段680、680-1、681地號土地面積分別
    為3.99平方公尺、18.54平方公尺、107平方公尺，各所有權
    全部移轉登記予上訴人乙○○所有，自勿庸經被上訴人同意
    （民事訴訟法第466條第1項、第255條第1項第4款參照）。
二、按民事訴訟法第249條第1項第7款規定：「原告之訴，有起
    訴違背第三十一條之一第二項、第二百五十三條、第二百六
    十三條第二項之規定，或其訴訟標的為確定判決之效力所及
    者，法院應以裁定駁回之」。查上訴人於前審訴請：確認上
    訴人就系爭680、680-1、681地號土地全部有事實上之處分
    權，並已遭法院駁回確定在案，有本院98年度上字第421號
    前審判決書（第3、13頁）及本案最高法院99年度台上字第
    950號判決書（第1、2頁）在卷可按，茲上訴人重複再於本
    件主張：第二備位聲明：確認上訴人乙○○就彰化縣永靖鄉
    ○○段680、680-1、681地號土地面積分別為3.99平方公尺
    、18.54平方公尺、107平方公尺有事實上之處分權存在云云
    ，顯違反一事不再理原則，自不合法。
貳、訴訟要旨：
一、本件上訴人乙○○主張：被上訴人甲○○之父吳樹中與訴外
    人朱炳昱於民國（下同）七十一年十月七日訂立「土地交換
    合約書」（下稱交換合約），由朱炳昱提供土地及建物與吳
    樹中交換坐落彰化縣永靖鄉○○段六八○、六八○之一、六
    八一地號土地（重測前為五汴頭段瑚璉小段二○二之八、二
    ○二之七地號，均分割自二○二地號）。嗣二人於七十一年
    十月十六日再與訴外人丙○○等共六人訂立「共同開闢道路
    契約書」（下稱開路契約），約定由朱炳昱提供上開交換所
    得之系爭土地及負擔全部費用，與丙○○等人所提供之他筆
    土地，共同開闢道路供公眾通行之用，並供吳樹中、朱炳昱
    據以申請彰化縣政府指定建築線及核發建造執照。嗣吳樹中
    未及將系爭土地依約過戶予朱炳昱即死亡，其繼承人即被上
    訴人於九十三年五月十八日辦理繼承登記後，拒不履行移轉
    登記義務，並將之以贈與為原因，移轉登記予一審被告劉譿
    萱，嗣劉譿萱於本案二審勝訴確定，又將系爭土地以贈與為
    原因，再移轉登記回被上訴人名下。又伊據97年5月16日及
    同年12月15日債權讓與契約，輾轉受讓朱炳昱就交換合約及
    開路契約之權利，自得請求上訴人依交換合約及開路契約法
    律關係，提起本訴，並追加第一備位聲明：(一)原第一審判決
    廢棄。(二)被上訴人甲○○應將彰化縣永靖鄉○○段680、680
    -1、681地號土地面積分別為3.99平方公尺、18.54平方公尺
    、107平方公尺，各所有權全部移轉登記予上訴人乙○○所
    有。(三)第一、二、審及發回前第三審訴訟費用均由被上訴人
    負擔。又系爭土地以公告地價加四成計算之總價為新台幣（
    下同）一百七十二萬二千七百四十九元。並依債務不履行（
    即給付不能）之損害賠償法律關係，先位聲明：(一)原第一審
    判決廢棄。(二)被上訴人甲○○應給付上訴人新台幣壹佰柒拾
    貳萬貳仟柒佰肆拾玖元，及自九十八年六月十六日起至清償
    日止，按週年利率百分之五計算之息。(三)第一、二審及發回
    前第三審訴訟費用均由被上訴人負擔。
二、被上訴人甲○○則以：伊因繼承取得系爭土地所有權後，將
    之贈與劉譿萱，嗣劉譿萱再將該地回贈與伊，並無不法。又
    系爭六八○地號土地本不在交換合約之範圍內，且朱炳昱於
    七十一年十月間訂約時，或七十二年間開闢道路時，即得請
    求系爭土地之所有權移轉登記，其請求權於八十六年或八十
    七年已罹於時效而消滅，伊亦得拒絕給付，並得對抗被上訴
    人。至伊於另案（即台灣高等行政法院96年度訴字第428號
    行政事件、台灣彰化地方法院員林簡易庭97年度員簡字第13
    號民事事件）所為之主張，無非引用交換合約之約定內容為
    訴訟上攻擊、防禦方法，並非對於朱炳昱所有權移轉登記請
    求權之所為契約上承認，又縱有承認，亦不及於債務不履行
    之損害賠償請求權，且吳樹中於訂約後，即依約將重測前二
    ○二地號土地所有權狀、印鑑章、印鑑證明等資料交予朱炳
    昱辦理土地分割與所有權移轉登記，並無債務不履行之情事
    ，嗣朱炳昱辦畢土地分割登記，將重測前二○二之七、二○
    二之八地號土地供作八米道路使用，其疏未辦理所有權移轉
    登記，亦非可歸責於吳樹中或伊等語，資為抗辯。並求為判
    決駁回對造之上訴。
參、法官協議兩造爭點整理（見更一審卷第31頁）：
一、兩造不爭執事項：
  (一)甲○○之父吳樹中與訴外人朱炳昱於民國七十一年十月七日
    訂立「土地交換合約書」（下稱交換合約），由朱炳昱提供
    土地及建物與吳樹中交換坐落彰化縣永靖鄉○○段六八○、
    六八○之一、六八一地號土地（重測前為五汴頭段瑚璉小段
    二○二之八、二○二之七地號，均分割自二○二地號，下稱
    系爭土地）。
  (二)甲○○之父吳樹中與訴外人朱炳昱二人於七十一年十月十六
    日再與訴外人丙○○等共六人訂立「共同開闢道路契約書」
    （下稱開路契約），約定由朱炳昱提供上開交換所得之系爭
    土地及負擔全部費用，與丙○○等人所提供之他筆土地，共
    同開闢道路供公眾通行之用，並供吳樹中、朱炳昱據以申請
    彰化縣政府指定建築線及核發建造執照。
  (三)嗣吳樹中未及將系爭土地依約過戶予朱炳昱即死亡，其繼承
    人即甲○○於九十三年五月十八日辦理繼承登記後，拒不履
    行移轉登記義務，並將之以贈與為原因，移轉登記予訴外人
    劉譿萱。嗣後於99年2 月10日已由劉譿萱以贈與為原因登記
    在甲○○名下。
二、兩造爭執事項：
    上訴人乙○○之先後位之訴，有何理由？
肆、得心證之理由：
一、上訴人主張：被上訴人甲○○之父吳樹中與訴外人朱炳昱於
    七十一年十月七日訂立「土地交換合約書」，由朱炳昱提供
    土地及建物與吳樹中交換坐落彰化縣永靖鄉○○段六八○、
    六八○之一、六八一地號系爭土地（重測前為五汴頭段瑚璉
    小段二○二之八、二○二之七地號，均分割自二○二地號）
    。嗣二人於七十一年十月十六日再與訴外人丙○○等共六人
    訂立「共同開闢道路契約書」，約定由朱炳昱提供上開交換
    所得之系爭土地及負擔全部費用，與丙○○等人所提供之他
    筆土地，共同開闢道路供公眾通行之用，並供吳樹中、朱炳
    昱據以申請彰化縣政府指定建築線及核發建造執照。嗣吳樹
    中未及將系爭土地依約過戶予朱炳昱即死亡，其繼承人即被
    上訴人於九十三年五月十八日辦理繼承登記後，拒不履行移
    轉登記義務，並將之以贈與為原因，移轉登記予一審被告劉
    譿萱，嗣劉譿萱於本案二審勝訴確定，又將系爭土地以以贈
    與為原因，再移轉登記回被上訴人名下。又伊據97年5月16
    日及同年12月15日債權讓與契輾轉受讓朱炳昱就交換合約及
    開路契約之權利等情，業據提出土地交換契約書（見原審卷
    第72、73頁）、共同開闢道路契約書（見原審卷第74、75頁
    ）、土地登記簿謄本（見原審卷第9、20-45；前審卷第68-7
    0頁）、債權讓與契約書（見原審卷第71、84頁）、存證信
    函及回執（見原審卷第81-83、89反面-91頁）為證，被上訴
    人除否認系爭680地號土地在土地交換合約書之約定範圍內
    ，其餘部分均不爭執；查系爭681地號土地重測前為202-7地
    號、680、680-1重測前則為202-8地號，均分割自重測前之
    202地號土地，而被上訴人於原審已對於系爭680地號屬上開
    土地交換契約書範圍並不爭執（見原審卷第153頁反面），
    且地籍圖謄本（見原審卷第29頁）及彰化縣政府98年11月5
    日府建管字第0980268484號函（見前審卷第88頁）所示，系
    爭680、681均為公眾通行之道路，被上訴人所辯系爭680地
    號土地不在約定交換範圍云云，不足採信。
二、查彰化縣永靖鄉○○○段瑚璉小段202地號土地分割為202-1
    至202-8地號，嗣後該土地又合併202-9及206地號二筆土地
    。再分割為202-1至202-8、（不包括202-9、202-10），及
    202-11至202-19地號。嗣該土地重測，地號變更為永中段68
    0、681、682、690、691、696、697、702、703、708、709
    、710、713、714 715、716、717、718。原永中段680地號
    又分割成680、680-1等情，有彰化縣永靖鄉○○○段瑚璉小
    段202地號分割流程暨面積異動說明乙冊（含相關土地謄本
    ）在卷可稽（外放）。次查，永中段681地號土地面積原為
    79平方公尺，嗣後合併202-9地號土地面積增加為107平方公
    尺。又永中段680地號土地面積原為18平方公尺，嗣後合併
    202-9地號土地面積增加為22.53平方公尺。又202-9地號土
    地賸餘土地另分別分配予202-1至202-6地號土地，故202-9
    地號土地消失，亦有上開分割流程暨面積異動說明乙冊（含
    相關土地謄本）及系爭680、680-1、681地號謄本及異動表
    等在卷可按（見本審卷第41-78頁），復為兩造所不爭執，
    自屬實在。又查，就最高法院發回意旨謂交換土地合約書所
    附之規劃圖內容為何？兩造均陳稱沒有辦法提出交換土地合
    約書規劃圖等詞在卷（見本審卷第32頁），併此明。
三、上訴人先位之訴主張依債務不履行（即給付不能）之損害賠
    償法律關係請求被上訴人甲○○給付上訴人新台幣壹佰柒拾
    貳萬貳仟柒佰肆拾玖元，及其法定遲延利息云云（見本審卷
    第98頁反面）。然按因可歸責於債務人之事由，致給付不能
    者，債權人得請求賠償損害，固為民法第226條第1項所規定
    ，惟該條條文所謂給付不能，係指依社會觀念，其給付已屬
    不能者而言。按債務人是否給付不能，以事實審法院最後言
    詞辯論終結時為準（最高法院75年度台上字第2271號裁判參
    照）。經查，上訴人主張被上訴人依交換合約及開路契約應
    負移轉系爭土地所有權之義務，業如前述，然系爭土地業於
    99 年2月10日已由劉譿萱以贈與為原因登記在甲○○名下，
    亦如前述，並有系爭土地謄本在卷可證（見本審卷第41-43
    頁），則本件債務顯無給付不能情形，是上訴人逕依債務不
    履行（即給付不能）之損害賠償法律關係，請求被上訴人金
    錢賠償云云，顯無理由。
四、又上訴人第一備位主張被上訴人甲○○應將彰化縣永靖鄉○
    ○段680、680-1、681地號系爭土地所有權全部移轉登記予
    上訴人所有云云，然為被上訴人所否認，並以上訴人請求權
    罹於時效抗辯。按所謂時效中斷者，係指時效完成以前，因
    法定事由之發生，而使前此已進行之時效期間歸於無效，重
    行起算其期間之意。查債務人之承認固為中斷時效之法定事
    由，惟其所謂承認係指債務人為認識他方請求權存在之「單
    方觀念表示」而言，此與民法第一百四十四條第二項所定請
    求權已經時效消滅，債務人之承認債務，須以「契約」為之
    者，顯不相同（最高法院80年度台上字第789號裁判參照）
    。申言之，民法第129條第1項第2款規定：「承認」，乃指
    債務人為認識他方請求權存在之「單方觀念表示」而言，此
    與民法第144條第2項所定請求權已經時效消滅，債務人之承
    認債務，須以「契約」為之者，顯不相同。查被上訴人甲○
    ○之被繼承人吳樹中，與上訴人之前手朱炳昱所簽訂之系爭
    土地交換合約書係於71年10月7日所簽訂，共同開闢道路契
    約書係於71年10月16日所簽訂，而系爭土地於72年起即由朱
    炳昱於其上開闢道路，供眾人通行，顯見至遲自斯時起，系
    爭土地已成為道路，並經彰化縣政府認定為「現有巷道」，
    此經本院調閱臺中高等行政法院96年度訴字第428號、最高
    行政法院97年度裁字第3657號等行政訴訟卷宗及裁判書，暨
    所該案所附彰化縣政府彰建字第86號指定建築線函、72年7
    月20日彰建都字第13057號核發建築執照函可按，足證朱炳
    昱依土地交換合約書之移轉系爭土地所有權之請求權，至遲
    於72年即處於得為行使之狀態，時效至遲於87年即罹於15年
    時效期間而消滅。又按債權受讓人之權利，不得大於讓與人
    （最高法院99年度第5次民事庭會議決議(五)參照）。查上訴
    人既輾轉受讓交換合約及開路契約權利，則其受讓交換合約
    及開路契約權利，亦罹於15年時效期間而消滅。又被上訴人
    甲○○雖於另案臺中高等行政法院96年度訴字第428號指定
    建築線及原審法院員林簡易庭97年度員簡字第13號容許管線
    安設權事件中，主張「被繼承人吳樹中依據與訴外人朱炳昱
    於71年10月7日訂立之土地交換合約書第(6)點，享有建蔽率
    使用權，並得於系爭土地上搭蓋房屋（見臺中高等行政法院
    96年度訴字第428號判決書第2、3頁、台灣彰化地方法院員
    林簡易庭97年度員簡字第13號判決書第2、3頁）」云云，然
    查被上訴人於上開案件中之陳述，乃訴訟上之攻擊防禦方法
    ，並非以「契約承認」交換合約及開路契約於時效完成後仍
    然有效力，自無民法第144條第2項之適用。是上訴人主張被
    上訴人於上開案件承認交換合約及開路契約效力，而拋棄時
    效利益云云，顯有誤會。
伍、綜上所述，本件上訴人主張：先位之訴，請求被上訴人甲○
    ○應給付上訴人新台幣壹佰柒拾貳萬貳仟柒佰肆拾玖元，及
    其法定遲延利息。追加第一備位之訴，請求被上訴人甲○○
    應將彰化縣永靖鄉○○段680、680-1、681 地號系爭土地所
    有權全部移轉登記予上訴人乙○○所有。第二備位之訴，請
    求確認上訴人乙○○就彰化縣永靖鄉○○段680、680-1、68
    1地號系爭土地，有事實上之處分權存在，均不足採，被上
    訴人抗辯，尚屬可信。原審為上訴人敗訴之判決，並無不合
    。上訴意旨指摘原判決不當，求予廢棄改判，為無理由，應
    予駁回。
陸、本件事證已臻明確，兩造其餘攻擊或防禦方法及所提證據，
    均與本院心證之形成，不生影響，爰不一一再加以論述，併
    此明。
柒、據上論結，本件上訴為無理由，依民事訴訟法第四百四十九
    條第一項、第七十八條，判決如主文。
中    華    民    國    99    年    9     月    15    日
                民事第一庭    審判長法  官  吳火川
                                    法  官  胡景彬
                                    法  官  陳繼先
以上正本係照原本作成。
如對本判決上訴，須於收受判決送達後20日內向本院提出上訴書
狀，其未表明上訴理由者，應於提出上訴後20日內向本院提出上
訴理由書（須按他造人數附具繕本）。
上訴時應提出委任律師為訴訟代理人之委任狀。具有民事訴訟法
第466條之1第1項但書或第2項之情形為訴訟代理人者，另應附具
律師及格證書及釋明委任人與受任人有該條項所定關係之釋明文
書影本。如委任律師提起上訴者，應一併繳納上訴審裁判費。
                                    書記官  蘇昭文
中    華    民    國    99    年    9     月    15    日
                                                      Ｓ

司法院資訊處製作；財團法人民間司法改革基金會備份。
